【裁判字號】    98,交抗,385
【裁判日期】    980622
【裁判案由】    聲明異議
【裁判全文】
臺灣高等法院高雄分院刑事裁定         98年度交抗字第385號
抗 告 人  交通部公路總局高雄區監理所屏東監理站
代 表 人  高金木
受處分人  甲○○
上列抗告人因受處分人違反道路交通管理處罰條例聲明異議案件
，不服臺灣屏東地方法院中華民國98年4 月30日裁定（98年度交
聲字第59號），提起抗告，本院裁定如下：
    主  文
抗告駁回。
    理  由
一、本件原處分意旨以：受處分人即異議人甲○○於民國（下同
    ）98年1 月4 日晚上7 時47分，駕駛車牌號碼M7G-230 號重
    機車，行經屏東縣長治鄉○○路與建興路口時，因酒後駕車
    肇事為警查獲，測得其血液中所含酒精濃度達270MG/DL（折
    合吐氣所含酒精濃度每公升1.35毫克），有超過標準每公升
    0.55毫克之違規，爰依道路交通管理處罰條例第35條第1項
    第1 款規定，裁處異議人罰鍰新臺幣（下同）45,000元及吊
    扣其聯結車職業駕駛執照1 年，並施以道安講習。異議人於
    原審聲明異議之意旨則以：異議人於違規時係騎乘機車，非
    駕駛聯結車，現聯結車職業駕駛執照遭原處分機關吊扣，係
    剝奪伊之工作權利，亦使家庭生活頓時陷入困境，因而對原
    處分機關吊扣其聯結車職業駕駛執照之處分不服等語（對施
    以道安講習部分未據聲明異議）。
二、原裁定以：(一)異議人前於98年1 月4 日晚上7 時47分，駕駛
    車牌號碼M7G-230 號重機車，行經屏東縣長治鄉○○路與建
    興路口時肇事為警查獲，測得其血液中所含酒精濃度達270M
    G/DL（折合吐氣所含酒精濃度每公升1.35毫克），為警掣單
    舉發後，經原處分機關裁處罰鍰45,000元、吊扣駕駛執照1
    年及施以道安講習等情，業據異議人自承在卷，並有交通部
    公路總局屏東監理站98年2 月11高監屏字第0980004310號函
    及該站違反道路交通管理事件裁決書各1 份存卷可憑，異議
    人違反道路交通管理處罰條例第35條1 項第1 款之事實固堪
    認定。(二)惟94年12月14日修正、95年3 月1 日施行前之道路
    交通管理處罰條例第68條固規定：「汽車駕駛人，因違反本
    條例及道路交通安全規則之規定，受吊扣或吊銷駕駛執照處
    分時，吊扣或吊銷其持有各級車類之駕駛執照」，惟修正後
    業已刪除「吊扣」之規定，改為「汽車駕駛人，因違反本條
    例及道路交通安全規則之規定，受吊銷駕駛執照處分時，吊
    銷其持有各級車類之駕駛執照」，其修正理由乃係舊法將違
    法或違規駕駛人所持有各級車類之駕駛執照一併吊扣，失之
    過酷，影響人民工作及生活甚鉅，故依修正後之該條規定，
    受吊扣駕駛執照處分時，僅能吊扣違規當時所駕車類之駕駛
    執照，不再吊扣其持有各級車類之駕駛執照，僅於受吊銷駕
    駛執照處分時，始吊銷其持有各級車類之駕駛執照。又行政
    行為對人民課以一定之義務或負擔，或造成人民其他之不利
    益時，其所採取之手段，與行政機關所追求之目的間，必須
    有合理之聯結關係存在，亦即不得違反「不當聯結禁止原則
    」，若欠缺此聯結關係，此項行政行為即非適法（最高行政
    法院90年度判字第1704號判決參照）。本件異議人因飲酒後
    騎乘機車，則應依本條例第35條第1 項第1 款之規定吊扣其
    所依憑騎乘機車資格之駕駛執照，若將異議人所持有機車以
    外之同類較高等級之駕駛資格一併予以限制，則係不當聯結
    異議人騎乘機車之違規行為與其聯結車職業駕駛資格，此種
    不當聯結即與法有違。(三)道路交通安全規則第61條第1 項第
    1 款規定，汽車駕駛人取得高一級車類之駕駛資格者，應換
    發駕駛執照，並准其駕駛較低級車類之車輛，已領有聯結車
    駕駛執照者，得駕駛大客車、大貨車、代用大客車、大客貨
    兩用車、曳引車、小型車、輕型機器腳踏車。依上開規定，
    異議人因領有最高級之聯結車駕駛執照，且經換發為該駕駛
    執照後，其他低級等車類即不再核發駕駛執照，而直接允許
    其得駕駛其他車輛。本件異議人酒後騎乘重機車，依法本應
    吊扣重機車駕駛執照，惟因異議人領有最高級之聯結車職業
    駕駛執照，致無較低級車類之小型車駕駛執照可供吊扣，固
    導致越級駕駛人違規酒駕時，受有無須吊扣駕駛執照之利益
    ，然此關於駕駛執照管理所衍生之執行困難或法規漏洞，宜
    由修法解決，不得擴張解釋於駕駛人無較低級駕駛執照可供
    吊扣時，即代以吊扣其所領有之較高級駕駛執照。況行政行
    為，採取之方法所造成之損害不得與欲達成目的之利益顯失
    均衡，行政程序法第7 條第3 款定有明文及行政罰法第18條
    意旨可參，原處分機關於本件異議人無重機車之駕照可供吊
    扣時，吊扣其聯結車職業駕駛執照以代之，雖可達成限制駕
    駛人繼續駕駛該級車類行駛之目的，惟亦同時造成限制駕駛
    人繼續駕駛聯結車之結果，所造成之損害已與欲達成目的之
    利益顯失均衡。(四)本件行為時之道路交通管理處罰條例第68
    條，既已將「吊扣」各級車類之規定予以刪除，原處分機關
    自不能逕行處分吊扣受處分人其他車種之駕駛執照。原處分
    機關因受處分人騎乘重機車而有上開違規行為，因異議人無
    重機車駕駛執照而逕行吊扣其聯結車職業駕駛執照代之，顯
    已逾越道路交通管理處罰條例第68條之規範意涵及範圍，自
    難謂係適法之處分，原處分機關未審酌新修正之法律規定，
    對異議人裁處吊扣聯結車職業駕駛執照1 年之處分，於法不
    合，因認異議人異議為有理由，而將原處分關於吊扣聯結車
    職業駕駛執照部分撤銷，並另為不罰之諭知。經核與法並無
    不合。
三、抗告意旨則以：(一)目前監理機關核發之駕駛執照分為汽車駕
    駛執照及機車駕駛執照兩種，汽車駕駛執照分為：(1)小型車
    普通駕駛執照；(2)小型車職業駕駛執照；(3)大貨車普通駕駛
    執照；(4)大貨車職業駕駛執照；(5)大客車普通駕駛執照；(6)
    大客車職業駕駛執照；(7)聯結車普通駕駛執照；(8)聯結車職
    業駕駛執照；(9)國際駕駛執照。機車駕駛執照分為：(1)輕型
    機器腳踏車駕駛執照；(2)重型機器腳踏車駕駛執照；(3)普通
    重型機器腳踏車駕駛執照；(3)大型重型機器腳踏車駕駛執照
    。兩種分別僅持有各車種最高類駕駛照。因此，民眾可持有
    汽車駕駛執照及機車駕駛執照各乙枚。異議人未曾考領普通
    重型機器腳踏車駕駛執照，係以聯結車職業駕駛執照騎乘普
    通重型機車駕駛執照，而免受無照駕駛之處罰，因此，異議
    人其行為符合道路交通管理處罰條例第35條第1 項之相關規
    定時，吊扣其持有聯結車駕駛照，並無不當；且異議人人酒
    後駕駛機器腳踏車時，所造成用路安全之危險性，與其他石
    般擁有車種駕駛執照者所造成之危險性並無任何不同等語，
    指摘原裁定不當。
四、惟查：如前所述，道路交通管理處罰條例第68條之條文提案
    修正理由係以「原條文將違法或違規駕駛人所持有各級車類
    之駕駛執照一併吊扣或吊銷失之過酷，影響人民工作及生活
    甚鉅，爰修正之」等語，顯見依現行道路交通管理處罰條例
    規定，不得吊扣駕駛人所持有他級駕駛執照，亦即於為吊扣
    駕駛人駕駛執照之處分時，僅得吊扣駕駛人違規時所駕駛該
    級車類之駕駛執照，以限制其繼續駕駛該級車類行駛道路之
    權利；行政行為採取之方法所造成之損害不得與欲達成目的
    之利益顯失均衡。道路交通安全規則第61條第1 項第3 款規
    定，汽車駕駛人取得高一級車類之駕駛資格者，應換發駕駛
    執照，並准其駕駛較低級車類之車輛，已領有大貨車駕駛執
    照者，得駕駛小型車、輕型機器腳踏車。而本件異議人係酒
    後騎乘重型機車違規，若其聯結車職業駕駛執照因而遭吊扣
    ，將造成異議人不能駕駛聯結車，則原處分機關採取吊扣異
    議人所持有聯結車職業駕駛執照，以達成限制其騎乘重型機
    車之目的，所造成損害已與欲達成目的之利益顯失均衡，復
    與前揭道路交通管理處罰條例第68條之修法意旨不合，已逾
    越道路交通管理處罰條例之規範範圍，與法律保留原則相悖
    ，自無可採，是抗告人執上開理由指摘原裁定不當，為無理
    由，應予駁回。
五、據上論結，應依道路交通案件處理辦法第26條，刑事訴訟法
    第412 條，裁定如主文。
中    華    民    國    98    年    6     月    22    日
              刑事第四庭    審判長法  官  蕭權閔
                                  法  官  陳吉雄
                                  法  官  李嘉興
以上正本證明與原本無異。
本裁定不得再抗告。
中    華    民    國    98    年    6     月    22    日
                                  書記官  郭榮芳


司法院資訊處製作；財團法人民間司法改革基金會備份。
